【裁判字號】    95,上訴,649
【裁判日期】    950516
【裁判案由】    公共危險
【裁判全文】
臺灣高等法院臺中分院刑事判決         95年度上訴字第649號
上  訴  人
即  被  告  乙○○
上列上訴人因公共危險等案件，不服臺灣苗栗地方法院94年度訴
字第58號中華民國95年 1月26日第一審判決（起訴案號：臺灣苗
栗地方法院檢察署93年度偵字第2184號），提起上訴，本院判決
如下：
    主    文
上訴駁回。
    犯罪事實
一、乙○○曾於民國（下同）92年10月上旬間在甲○○位於苗栗
    縣造橋鄉○○村○○路61之 2號所開設之「傳香飯糰早餐店
    」幫忙一段期間，竟於同年月24日夜間19時50分許，乙○○
    摸黑潛入該「傳香飯團早餐店」內，基於對他人物品致令不
    堪用及對流通物品下毒之故意，將對人體有害之農藥殺蟲劑
    「加保扶」（Carbofuran）加入蒸籠水箱、盛油茶壺及水桶
    內，導致盛油茶壺內之油品及水桶內之清水因混入該農藥殺
    蟲劑，而不堪使用，足以生損害於甲○○。翌日（即25日）
    清晨 5時許，甲○○將其所有之包子、饅頭共約20、30顆、
    粽子4、5顆放入蒸籠內，啟動開關蒸煮以供公開販賣，而乙○○所摻加蒸籠內之農藥殺蟲劑成份即循蒸氣滲入包子、饅
    頭、粽子內，而致令不堪食用，足以生損害於甲○○。隨後
    即因蒸氣中瀰漫臭味，甲○○發現異狀而報警處理，並將上
    述油品、清水、包子、饅頭、粽子等物，全部丟棄。
二、案經甲○○訴由苗栗縣警察局竹南分局報告台灣苗栗地方法
    院檢察署檢察官偵查起訴。
    理    由
一、被告乙○○於原審準備程序中陳述告訴人甲○○於警詢中所
    講的內容不實（原審卷第33頁），因被告並無辯護人為其辯
    護，為彌補現行刑事訴訟制度中採取改良式當事人進行主義
    ，對於未具法律專業之被告所造成之實質不對等，應從寬解
    釋被告對於證據能力所表明之異議：在被告以外之人之警詢
    供述，原則上不具證據能力之現行法律規定下（刑事訴訟法
    第159條第1項參照），當被告對於此等被告以外之人之警詢
    供述表示為不實在時，應解釋為其對於此等供述證據之證據
    能力已表示異議，而未同意其作為證據。此時，除非有法定
    例外情形，應認為依刑事訴訟法第159條第1項之規定，該被
    告以外之人於警詢之供述不得作為證據。另查告訴人甲○○
    於93年 6月16日檢察官訊問時之供述，其具有證明犯罪事實
    之作用，性質上應屬於證人之證言，惟並未經檢察官依法命
    具結，依刑事訴訟法第158條之3規定，自不得作為證據。除
    此以外，關於證人丙○○、陳文玲、徐月英於警詢中之陳述
    ，未經當事人於言詞辯論終結前聲明異議，依刑事訴訟法第
    159 條之5第2項視為均同意其證據能力，審酌其作成之情況
    ，為警詢供述，製有警詢筆錄，有一定之公信力，以之為證
    據，應屬適當，依同法第 159條之5第1項，其即得為證據，
    合先敘明。
二、訊據上訴人即被告乙○○（下稱被告）雖坦承曾於告訴人長
    妹所開設早餐店幫忙一段期間及案發前一日夜間曾至該早餐
    店之事實不諱，惟矢口否認有何在該早餐店之器物內摻入農
    藥殺蟲劑之犯行，辯稱：伊根本沒有為本件行為，伊並無任
    何犯罪動機；案發當時，伊係將褲子拿到隔壁之華山服飾店
    補褲子，故經過該早餐店係屬正常；如果伊當時有當場下毒
    ，何以丙○○當時未嗅覺異味、且至隔日均無人察覺農藥味
    道；又案發現場平時門戶洞開，任何人皆有可能進出，不排
    除甲○○另與他人結怨而遭報復云云。
三、經查：
  (一)被告曾於告訴人甲○○開設之早餐店內幫忙一段期間，而告
    訴人甲○○於案發翌日清晨在該早餐店之蒸籠內蒸煮包子、
    饅頭、粽子，並於蒸籠出現蒸氣後，發現有農藥味，證實係
    遭人下毒，包子、饅頭共約 2、30顆、粽子4、5顆、油壺內
    之油品、水桶內之清水，均遭農藥污染而不堪用等情，業據
    證人甲○○於原審法院審理中具結供證綦詳，並有現場照片
    6張在卷（偵卷第29-31頁）足稽；又上述蒸籠蒸汽箱、油壺
    內裝物質經警方採證送請檢驗後，檢出均含為農藥殺蟲劑「
    加保扶」（Carbofuran）之成分，其在分類上屬於氯基甲酸
    鹽類－殺蟲劑，大量中毒時將影響呼吸系統，因氣管收縮、
    呼吸道分泌過多及橫隔肌收縮乏力，造成呼吸中樞衰竭而死
    亡，亦有內政部警政署刑事警察局93年1月5日刑鑑字第0920
    241307號鑑驗通知書及檢附之說明資料可證（偵卷第 26-28
    頁），是證人范長妺所經營之早餐店器物內遭人下毒之事實
    明確。又該早餐店內其中裝油品之油壺、裝清水之水桶，依
    證人甲○○所證，雖然亦因此而丟棄，公訴檢察官亦指：毀
    損之客體包括油壺及水桶（原審卷第20頁），惟依常理而言
    ，此二項物品，應可於洗淨後繼續使用，難認已致令不堪使
    用，僅係因為價格低廉，證人甲○○依其主觀意思將其拋棄
    而已。此比較同受污染但價格較高之蒸籠，即未經拋棄，可
    以證實油壺、水桶雖遭污染，但尚未至不堪使用之程度，故
    其自非毀損之客體，附此敘明。
  (二)又證人即該早餐店之房東丙○○於偵、審中均證稱：於案發
    前一日之夜間（即92年10月24日19時50分許），發現被告在
    案發現場「傳香飯糰早餐店」內，當時被告係摸黑趴在店內
    爐子及蒸籠之旁邊，遭發現時被告始起身，叫了證人一聲「
    阿伯」，然後說是在找鑰匙等情明確；其於原審法院審理中
    並詳細繪製發現被告在該早餐店內之位置圖附卷足查（附原
    審卷第 101頁）。再證人即丙○○之孫女陳文玲於警詢時亦
    為大致與證人丙○○上述證述內容相同之證詞（見偵卷第15
    、16頁），可資佐證。且被告於偵、審中亦坦承於上揭遭證
    人丙○○、陳文玲發現時間左右，其本人就在案發現場附近
    （其所述當時在華山服飾店為同路61-1號，係同路61-2號傳
    香飯糰早餐店之隔鄰，走路僅需 2秒鐘，參原審卷第98頁）
    ，此亦足為印證證人丙○○並未將他人誤認為被告，被告確
    於案發時間確在案發現場。
  (三)稽上事證可知：被告於案發時間應即有攜帶農藥殺蟲劑「加
    保扶」，前往案發現場之傳香飯團早餐店，將農藥殺蟲劑「
    加保扶」加入蒸籠水箱、盛油茶壺及水桶之行為。此因為被
    告於離職已約十日後，乃於案發時之夜間出現於案發現場「
    摸黑」尋找鑰匙，不合常理已甚，竟又適巧隔日清晨即發現
    該店遭人下毒之情，若非被告所為，被告在現場究係所為何
    事？如被告無此下毒行為，則當時為何要以「摸黑找鑰匙」
    之不合情理之詞置辯？事後又何以須全盤否認此事（詳後）
    ？故被告有下毒之行為，當屬可排除合理懷疑之正確推論。
  (四)至被告雖以其無犯罪動機；案發時，其係拿褲子至華山服飾
    店縫補；如有當場下毒，何以證人丙○○當時並無嗅覺異味
    、且至隔日均無人察覺農藥味道；及該店平時門戶洞開，任
    何人皆有可能進出，不排除告訴人另與人結怨而遭報復云云
    置辯。惟查：
  1.犯罪動機潛藏於行為人之主觀內心，且犯罪動機可能有千百
    種，不同人對於不同事情之反應與態度均可能有所不同而產
    生犯罪動機，故如行為人未坦白承認犯行，其內心之犯罪動
    機未必均能查明。除非犯罪動機本身即為犯罪構成要件要素
    之一，否則並非一定須加調查認定（最高法院89年台上字第
    1602號判決可資參照）。故刑事訴訟法第 308條原規定有罪
    判決應記載「事實」，於93年 6月25日修正施行後，亦已修
    正為應記載「犯罪事實」，即僅須記載犯罪構成要件之具體
    社會事實即為已足（修正理由及法院辦理刑事訴訟案件應行
    注意事項第 144點參照）。本案中既有上述明確證據可認被
    告即為行為人，縱未能確切查明被告之犯罪動機，亦無礙於
    本案犯罪事實之認定。況被告與告訴人甲○○二人間對於被
    告究應如何發放工資及其後何故離開乙節，據告訴人甲○○
    於原審中供證：（檢察官問：為何乙○○後來沒有作？）最
    先因乙○○到我店裏工作不到 1小時，就從店裏帶走很多食
    物，而我又不知道如何跟他算工資及收錢，於是我打電話給
    他太太說，你先生來幫我，我跟他算工錢，而拿早點我也要
    跟他收錢，這樣比較好。然後他第2天就沒有來，到第5天我
    打電話給他太太，說你先生怎麼沒有來，他太太回答我，你
    不是沒有請他嗎？我說我沒有講這樣的話。．．．（被告問
    ：你沒有打電話給我，而是打電話給我太太實在否？）確實
    如此，因我不知道你的電話，所以我先打電話給你太太，說
    為何你老公嘴巴那麼多，跟你講的話去跟陳增鴻說。（被告
    問：我太太轉達給我後，我是否到你店裏說一句：這難道不
    是你講的話嗎？）你說什麼我忘記了，只記得有大小聲」等
    語（參原審卷審判筆錄），已見雙方之前對此已生齟齬，是
    被告因而心生不滿亦屬可見，殊難謂其並無任何下毒動機。
  2.據被告於原審中所供，其前往縫補褲子之證人徐月英所經營
    之華山服飾店與本件之早餐店距離很近，走路僅需 2秒鐘（
    參原審卷第98頁；另按本件早餐店係設於造橋鄉○○路61-2
    號，而證人徐月英則住於同路61-1號，二址相鄰），故被告
    自有可能於案發前後至華山服飾店縫補褲子，卻於案發時間
    在告訴人店中為本件下毒犯行。且依被告於警詢中所辯，其
    當時係前往隔壁之徐月英處所聊天（偵卷第22頁），惟經警
    向證人徐月英查證結果，據證人徐月英所證被告前往證人徐
    月英住處時已是案發當日之20時10分，亦即已在證人丙○○
    、陳文玲發現被告趴身於早餐店之後，且因當時是觀看「電
    視連續劇」時段，故證人徐月英對於被告前往其住處之正確
    時間點可以確認（偵卷第20頁）。此相對於證人丙○○於原
    審法院證稱：當時將被告趕走後，就去看「新聞報導」乙節
    （原審卷第88頁），即可瞭解被告顯係利用不同時間發生之
    事件，加以混淆而提出辯解，自屬不可採信。
  3.關於摻入農藥殺蟲劑味道是否容易為人察覺乙節，經原審法
    院向內政部警政署刑事警察局及行政院農業委員會農業藥物
    毒物試驗所函查結果，據覆：依原始研發廠商提供原體及40
    .64% 水懸劑等2種產品「物質安全資料（Material  Safety
    Data Sheet）」所載，加保扶產品具有輕微酚味，是否易為
    人察覺，則受加保扶含量、其他物質之嗅覺干擾、個人嗅覺
    靈敏程度等因素影響，無從研判。此有該所94年 6月24日藥
    試化字第0942504973號函可憑（附原審卷第42頁）。故自無
    法依被告所辯，以當時至隔日均無人察覺乙情，即推論被告
    當時並無下毒，因而無從憑以為被告有利之認定。而證人丙○○於本院審理中經被告詰問時雖供證：「（案發當天有無
    發現旁邊的水桶有不一樣？有無異味？）沒有」等語，然查
    該農藥殺蟲劑僅具輕微酚味，是否易於嗅覺，則受含量、個
    人嗅覺靈敏程度等因素影響，業如上述，況證人丙○○於原
    審中業已供證：「（你剛才說沒有聞到農藥味，是沒有注意
    ，還是沒有聞到？）沒有注意聞，我趕走他就去看新聞報導
    。（從你看到乙○○到趕走，他期間有多久？）有一分鐘這
    麼久」等語（參原審卷第 88-89頁），可見證人丙○○當時
    將被告趕走後即進入屋內，其於現場停留時間顯然不長，則
    其當時縱未嗅及異味乙節，自非得因此即執為被告有利之憑
    據。
  4.苟本案係被告以外之第 3人所為，則被告於案發時間在案發
    地點「摸黑」找鑰匙，殊難合理解釋；且又何以適有第 3人
    於店中下毒，被告卻恰好摸黑到店中尋找鑰匙遭人發現？被
    告若非畏罪情虛，又何不正面解釋當時被證人丙○○發現時
    ，究竟所為何事？凡此諸節，均足以排除合理懷疑，而可認
    定被告即為本件之行為人無誤。
  (五)綜上，本件事證已臻明確，被告所辯無非飾卸之詞，非可採
    信，其犯行洵堪認定。又本案事證已明，且證人丙○○上揭
    所證，經核前後一致，復與事實相符，並未發現有何不實虛
    構，被告於本院審理中請求將證人丙○○送請測謊鑑定，自
    無必要，亦併敘明之。
四、核被告所為，係犯刑法第 191條之1第1項之對流通物品下毒
    罪及同法第 354條之毀損罪。其以1行為，同時觸犯上開2罪
    名，為想像競合犯，應依刑法第55條前段之規定從一重之刑
    法第 191條之1第1項對流通物品下毒罪處斷。從而，原審引
    據刑事訴訟法第299條第1項前段、刑法第 191條之1第1項、
    第354條、第55條、罰金罰鍰提高標準條例第1條前段規定，
    並審酌被告所為本件對流通物品下毒，已對社會造成之潛在
    危險，惟其影響之規模較小；又無視於審理之初告訴人之和
    解誠意，及公訴人之求刑善意（參原審卷第21頁），一意矢
    口否認犯行，難認知錯悔改之意及其他等一切情狀，量處被
    告有期徒刑一年四月，核其認事用法，並無不當，量刑亦屬
    妥適，被告徒執前揭情詞否認犯行提起上訴，殊非有據，其
    上訴為無理由，應予駁回。
據上論結，應依刑事訴訟法第368條，判決如主文。
本案經檢察官丁○○到庭執行職務。
中    華    民    國    95    年    5    月     16    日
            刑事第十一庭  審判長法  官  黃  梅  月
                                法  官  林  宜  民
                                法  官  林  欽  章
上列正本證明與原本無異。
如不服本判決應於收受送達後十日內向本院提出上訴書狀，其未
敘述上訴之理由者並得於提起上訴後十日內向本院補提理由書（
均須按他造當事人之人數附繕本）。
                                書記官  巫  彥  佳
中    華    民    國    95    年    5     月    16    日
附記論罪之法條全文：
刑法第191條之1第1項：
對他人公開陳列、販賣之飲食物品或其他物品滲入、添加或塗抹
毒物或其他有害人體健康之物質者，處7年以下有期徒刑。
第354條：
毀棄、損壞前 2條以外之他人之物或致令不堪用，足以生損害於
公眾或他人者，處2年以下有期徒刑、拘役或500元以下罰金。
                                                      Ｒ


司法院資訊處製作；財團法人民間司法改革基金會備份。
